---
title: "Andmestiku flights.csv puhastamine ja analüüs"
author: ""
date: "2025-02-25"
output:
  html_document:
    toc: true
    toc_depth: 4
    toc_float:
      collapsed: false
    number_sections: false
    theme: default
    code_folding: show
---

Käesolevas õppematerjalis on esitatud andmestiku puhastamise, ettevalmistamise ja kirjeldava analüüsu läbiviimise skeem andmestiku flights.csv näitel. Antud materjalis lahendatud ülesanded vastavad Seminaritöö 1 ja 2 ülesannetele.

The U.S. Department of Transportation's (DOT) Bureau of Transportation Statistics tracks the on-time performance of domestic flights operated by large air carriers. Summary information on the number of on-time, delayed, canceled, and diverted flights is published in DOT's monthly Air Travel Consumer Report and in this dataset of 2015 flight delays and cancellations.

Flights.csv andmestik on kättesaadav lehelt: https://www.kaggle.com/datasets/usdot/flight-delays?resource=download 

# Andmete eeltöötlus
Andmete eeltöötluse etapil toimub andmete edasiseks analüüsiks ettevalmistamine: andmete lugemine, tunnuste tüüpide kontrollimine, puhastamine (vigaste väärtuste kontroll ja eemaldamine, duplikaatide eemaldamine, puuduvate väärtuste kontroll ja asendamine või eemaldamine, mittesobivate tunnuste kustutamine) ja ka tunnuste teisendamine ning uute tunnuste moodustamine.

## Andmete lugemine
flight failist Loeme andmeid R-i failist *flights.csv*, andmestik *flights.csv* üle 1500nda rea. Üle rea lugemiseks kasutame seq() funktsiooni.

```{r}
flight <- read.csv("flights.csv", header=TRUE, stringsAsFactors = FALSE)
flight <- flight[seq(1, nrow(flight), by = 1500), ]
```

## Andmetabeli ülevaade
Et saada andmestikust ülevaadet väljastame andmestiku tabelina. Selleks kasutame funktsiooni *datatable()* paketist “DT” ja *library(“DT”)*.

```{r, warning=FALSE, message=FALSE}
library(DT)
datatable(flight, options=list(scrollx=1, pageLenght=10, searching=FALSE, scroller=TRUE, scrolly=200))
```
## Ülevaade andmestiku struktuurist
Kasutame funktsiooni str() andmestiku struktuuri ülevaatamiseks
```{r}
str(flight)
```
Funktsiooni *str()* rakendamise tulemusel saime teada, et andmestikus on 3880 objekti ja 31 muutujat. Tundub ka, et kõik andmed on õigesti loetud, kuid on palju puuduvaid väärtusi.

Teeme andmestiust parema ja detailsema ülevaate paketi skimr funktsiooni abil.
```{r}
library(skimr)
skim(flight)
```
Funktsioon skim() annab teada, ett andmestikus on 5 sümbolitüüpi ja 26 arvulist tunnust.
Faktortunnuse tabeli põhjal näeme, et andmestikus on puuduvate väärtustega väärtusi 0, tühjasi lahtreid on 16 ORIGIN_AIRPORT muutujal ja 3801 CANCELLATION_REASON muutujal.

Numbriliste väärtuste tabelis näeme, et puuduvaid väärtusi on muutujatel
DEPARTURE_TIME, DEPARTURE_DELAY- 78,
TAXI_OUT, WHEELS_OFF- 79,
ELAPSED_TIME, AIR_TIME- 92,
WHEELS_ON, TAXI_IN, ARRIVAL_TIME- 80,
ARRIVAL_DELAY- 92,
AIR_SYSTEM_DELAY, SECURITY_DELAY, AIRLINE_DELAY, LATE_AIRCRAFT_DELAY, WEATHER_DELAY- 3165.

Duplikaatide ülevaateks kasutame *dfSummary()* paketti.
```{r}
library(summarytools)
dfSummary(flight, plain.ascii = FALSE, style = "grid", tmp.img.dir = tempdir(), graph.magnif = 0.9)
```



## Andmestiku puhastamine
Andmestiku ülevaade näitab, et andmestikus puuduvate väärtustega objekte ja duplikaate pole. Kui need on, siis duplikaate ja puuduvate andmetega objekte tuleb eemaldada või puuduvaid väärtusi imputeerida.

### Duplikaatide kontroll
kontrollime duplikaatide olemasolu duplicated() abil.
```{r}
sum(duplicated(flight))
```
Andmestkus duplikaadid puuduvad.

### Puuduvate väärtuste kontroll
Puuduvate väärtuste olemsolu kontrollimiseks kasutatakse funktsiooni is.na(). Leiame puuduvate väärtuste koguarvu andmestikus. Puuduvate väärtuste koguarv on r sum(is.na(air))
```{r}
sum(!complete.cases(flight))
```
Puuduvate väärtuste koguarv on 3165. Varasemast tabeli ülevaatest teame, et ilmselt on see seotud muutujatega AIR_SYSTEM_DELAY, SECURITY_DELAY, AIRLINE_DELAY, LATE_AIRCRAFT_DELAY ja WEATHER_DELAY.

Toome veel korra välja parema ülevaate jaoks mitu puuduvat väärtust igal tunnusel on funktsiooni apply() abil.
```{r}
apply(is.na(flight), 2, sum)
```
Puuduvad väärtused on seotud numbriliste tunnustega:
DEPARTURE_TIME, DEPARTURE_DELAY- 78,
TAXI_OUT, WHEELS_OFF- 79,
ELAPSED_TIME, AIR_TIME- 92,
WHEELS_ON, TAXI_IN, ARRIVAL_TIME- 80,
ARRIVAL_DELAY- 92,
AIR_SYSTEM_DELAY, SECURITY_DELAY, AIRLINE_DELAY, LATE_AIRCRAFT_DELAY, WEATHER_DELAY- 3165.

### Eemaldame puuduvate väärtustega objekte
Puuduvate väärtustega objektide eemaldamine: Eemaldamiseks kasutame ‘na.omit()’ funktsiooni.
Esamlt eemaltame muutjuad AIR_SYSTEM_DELAY, SECURITY_DELAY, AIRLINE_DELAY, LATE_AIRCRAFT_DELAY, WEATHER_DELAY, kuna väärtusi on nendel üle poole puudu.

Samuti eemaldame ka muutuja CANCELLATION_REASON, kuna kuigi puuduvaid väärtusi pole on palju sisuta väärtusi.

Eemaldame ka väärtused CANCELLED ja DIVERTED sisu puudumise tõttu ülevaate põhjal.

```{r}
flight <- subset(flight, select = -c(AIR_SYSTEM_DELAY, SECURITY_DELAY, LATE_AIRCRAFT_DELAY, WEATHER_DELAY, CANCELLATION_REASON, CANCELLED, DIVERTED))
```
Nüüd eemaldame puuduvad väärtused.
```{r}
flight <- na.omit(flight)
```

Pärast puuduvate väärtustega objektide eemaldamist kontrollime, et andmestikus poleks rohkem puuduvaid väärtusi:
```{r}
sum(!complete.cases(flight))
```
Andmestikus nüüd puuduvad väärtused puuduvad.

## Faltortunnuste moodustamine
Asendame edasiseks analüüsiks sümboltüüpi tunnused faktoritega:
```{r}
flight <- as.data.frame(lapply(flight, function(x) if(is.character(x)) as.factor(x) else x))
```

Teeme uuendatud andmestiku ülevaade
```{r}
skim(flight)
```

Andmestikus on 4 faktor tunnust ja 20 arvulist tunnust


## Suure erinevate kategooriate arvuga tunnuste eemaldamine
Andmestikus on olemas kategoriaalsed tunnused suure erinevate kategooriate arvuga: TAIL_NUMBER(644 kategooriat), ORIGIN_AIRPORT(154 kategooriat), DESTINATION_AIRPORT(158 kategooriat).

Jätame suure erinevate kategooriate arvuga tunnuseid analüüsist välja. Me kasutame katagoriaalseid tunnuseid arvuliste tunnuste rühmitamiseks, kuid juhuk kui kategooriate arv on liiga suur saame tulemusena liiga väikesed rühmad, mille järgi ei ole võimalik üldistusi teha.

```{r}
flight<- subset(flight, select = -c(TAIL_NUMBER, ORIGIN_AIRPORT, DESTINATION_AIRPORT))
```

Ülejäänud faktor-tunnuste puhul vaatame erinevate kategooriate arvu esenemist
```{r}
as.data.frame(sapply(flight[, sapply(flight, is.factor)], table))
```


# Andmete kirjeldav analüüs
Kirjeldava andmeanalüüsi etapil esitatakse tunnuste väärtuste jaotuste diagrammid, sagedustabelid, аrvulised karakteristikud ning tehakse ka erindite ehk anomaalväärtuste analüüs.

## Tunnuste arvkarateristikud
Andmestiku arvuliste tunnuste kõik valjalikud arvkarakteristikud on võimalik saada paketi FSA (install.packages(“FSA”)) funktsiooni Summarize() abil.

```{r}
library(FSA)
sapply(Filter(is.numeric, flight[,-1]),Summarize)
```

Andmestiku mittearvuliste tunnuste arvkarakteristikute asemel esitame nende väärtuste sagedustabelid

```{r}
sapply(flight[,sapply(flight, is.factor)],table)
```


## Tunnuste jaotused
### Arvuliste tunnuste jaotused
Esitame arvuliste tunnuste jaotuste histogrammid ja karpdiagrammid. Uurime erindite olemsolu.

```{r}
par(mfrow = c(2, 2))
tunnused <- Filter(is.numeric, flight[,-1])
for (i in 1:5)
  {
hist(tunnused[,i],  col="skyblue",ylab="Sagedus",xlab=names(tunnused)[i], main="Sageduste histogramm",cex.main=0.9,cex.axis=0.7,cex.lab=0.8)

par(mar=c(6,6,5,2)+0.1)

boxplot(tunnused[,i], col="skyblue", horizontal=1, xlab=names(tunnused)[i], main="Karp-vurrud diagramm",cex.main=0.9, cex.axis=0.7,cex.lab=0.8)
points(mean(tunnused[,i]), 1, col = "red", pch = 18)
text(mean(tunnused[,i]), 0.95, "mean", col="red", cex=0.5)    }
```


### Seoste analüüs
Enne uurimishüpoteeside sõnastamist peab läbi viima seoste eelanalüüsi, et mõista uurimuse edukuse potentsiaali.

Uurimiseks eraldatakse andmetest üks peamine analüüsitav tunnus ehk sihttunnus, mis vastab analüüsi eesmärgile.

#### Seoste analüüs
Visualiseerime seoseid andmestiku arvuliste tunnuste vahel funktsiooni plot() abil. Kuna 31 objekti on liiga palju, et kõiki ühel ekraanil kuvada, siis arvasime mõned väärtused välja.
```{r}
graphics.off()
par(mar = c(2, 2, 1, 1))
numeric_data <- Filter(is.numeric, flight)

```
Selleks, et vaadata sihttunuse “TotChol” sõltuvust mittervulistest tunnustest, esitame sihttunnuse karpdiagrammid kategoriaalsete tunnuste rühmades. Kasutame selleks funktsiooni ggpairs() paketist GGally, mis loob tunnuste paaride diagrammide maatriksi.
Salvestame graafiku muutujasse plot:
```{r}

```


